臺灣高等法院刑事判決
109年度上訴字第50號
上  訴  人  臺灣臺北地方檢察署檢察官
上  訴  人
即  被  告  陳侑希

選任辯護人  吳典哲律師
被      告  胡智翔

上列上訴人因被告詐欺等案件，不服臺灣臺北地方法院107年度
訴字第933號、108年度訴字第80號，中華民國108年11月27日第
一審判決（起訴案號：臺灣臺北地方檢察署107年度偵字第27679
號；追加起訴案號：同署108年度偵字第1979號；移送併辦案號
：臺灣士林地方檢察署107年度偵字第18730號)，提起上訴，本
院判決如下：
    主  文
原判決關於乙○○有罪部分撤銷。
乙○○犯三人以上共同詐欺取財罪，共貳罪，各處有期徒刑壹年陸
月。應執行有期徒刑貳年。
扣案如附表所示之物沒收；未扣案之犯罪所得新臺幣拾萬捌仟零
玖拾壹元沒收，於全部或一部不能沒收或不宜執行沒收時，追徵
其價額。
其餘上訴駁回。
    事  實
一、乙○○（微信帳號暱稱「宇多」）與陳麒安為朋友，甲○○與陳
    麒安為朋友，甲○○輾轉透過陳麒安及乙○○介紹而分別加入「
    鬼見愁 」及「○○○@yahoo.com」為首之詐騙集團。乙○○、甲○○與陳麒安、真實姓名年籍不詳「小賈」等三人以上所組成
    專以實施詐騙為手段，具有持續性、牟利性為目的之詐欺犯
    罪組織，並由甲○○擔任該詐欺集團提領詐騙所得之車手，分
    別為下列行為：
  ㈠乙○○與甲○○、陳麒安（甲○○、陳麒安涉犯本次詐欺取財罪嫌
    部分，業由臺灣士林地方法院以108年金訴字第8號判決確定
    ）加入「鬼見愁」為首之詐欺集團後，夥同「鬼見愁」及「
    小賈」等人，共同基於三人以上詐欺取財、洗錢及參與犯罪
    組織之犯意聯絡，由「小賈」於不詳時、地將吳美慧所申辦
    臺灣銀行帳號000000000000號及施秀娟所申辦國泰世華銀行
    帳號000000000000號之提款卡（吳美惠及施秀娟涉嫌幫助詐
    欺取財罪嫌部分，由檢察官另案偵辦）交付予甲○○及陳麒安
    ，再由該詐騙集團其他成員假冒網路賣家撥打電話向丙○○、
    戊○○各佯稱：因網路交易發生錯誤，被設定成經銷商客戶，
    會有20組重複訂購紀錄，須依指示操作始能更正等語，致丙○○及戊○○各陷於錯誤，丙○○於民國107年9月30日14時54分以
    網路銀行分別匯款新臺幣（下同）9萬9,989元、2萬9,986元
    至吳美慧上開帳戶及施秀娟上開帳戶；戊○○則於同日15時45
    分許匯款3萬元至施秀娟上開帳戶，再由陳麒安駕駛車牌號
    碼0000-00號自用小客車搭載甲○○至臺北市○○區○○○路0段000
    號國泰世華銀行西松分行等處之自動櫃員機，甲○○遂持上開
    提款卡提領詐騙金額，連同自臺北市某不詳地區之自動櫃員
    機提領其他被害人遭詐騙款項後，與乙○○聯繫，經乙○○指示
    渠等將領得詐騙款項共計37萬元帶回彰化朋分，乙○○分得25
    萬元，剩餘款項由陳麒安、甲○○各朋分6萬元（其中有關本
    案被害人部分，乙○○分得10萬8,091元）。
  ㈡甲○○加入「○○○@yahoo.com」為首之詐欺集團後，夥同劉柏霖
    （劉柏霖涉嫌詐欺取財罪嫌，業由臺灣桃園地方法院以107
    年訴字第1082號判決確定）、「陳志傑」等詐騙集團成員，
    共同基於三人以上共同冒用政府機關及公務員名義詐欺取財
    之犯意聯絡，先由詐騙集團不詳成員於107年10月17日9時許
    ，假冒健保局、檢察官等人員，撥打電話向乙○○佯稱：健保
    卡遭鎖卡，須將資金移轉給檢察官保管等語，致乙○○陷於錯
    誤，分別於107年10月19日11時30分許，在桃園市○○區○○路○○段○○巷附近公園，將65萬元交付予詐騙集團成員劉柏霖；
    又於同年月22日16時30分許，在龍岡國小圍牆旁，將48萬元
    交付予詐騙集團成員劉柏霖；復於同年月25日11時30分許，
    在○○市○○區○○路○○段○○巷○○弄○○○○○號住處，將170萬元交付
    甲○○（甲○○分得75萬元）；復接續於同年10月29日某時，以
    同一方式，向乙○○行騙，然乙○○已察覺有異並報警，故未受
    騙，遂假意聽從詐欺集團之指示提領29萬元，待劉柏霖再依
    指示使用Facetime帳號「○○@yahoo.com」之不詳人指示，於
    同日下午4時許，在○○市○○區○○路○○段○○巷○○弄○○之○○，向
    乙○○收取款項時，即為埋伏在旁之員警當場逮捕而未遂，並
    扣得現金29萬元及劉柏霖所有供犯罪所用之行動電話1支（
    含門號：0000000000號SIM卡1張）。
二、案經丙○○訴由臺北市政府警察局中山分局、戊○○訴由臺中市
    政府警察局第三分局及乙○○訴由桃園市政府警察局中壢分局
    報告臺灣臺北地方檢察署檢察官偵查起訴及追加起訴暨臺灣
    士林地方檢察署檢察官移送併辦審理。
    理  由
壹、程序部分
一、按組織犯罪防制條例第12條第1項中段規定：「訊問證人之
    筆錄，以在檢察官或法官面前作成，並經踐行刑事訴訟法所
    定訊問證人之程序者為限，始得採為證據」，係以立法排除
    被告以外之人於警詢或檢察事務官調查中所為之陳述，得適
    用刑事訴訟法第159條之2、第159條之3及第159條之5之規定
    ，是證人於警詢時之陳述，於違反組織犯罪防制條例案件，
    即絕對不具有證據能力，自不得採為判決基礎。又上開組織
    犯罪防制條例第12條第1 項規定，係排除一般證人於警詢陳
    述之證據能力之特別規定，然被告於警詢之陳述，對被告本
    身而言，則不在排除之列，至於共犯被告於偵查中以被告身
    分之陳述，仍應類推適用上開，定其得否為證據（最高法院
    102年度台上字第2653號、107年度台上字第3589號判決意旨
    參照）。是證人丙○○、戊○○、甲○○、陳麒安於警詢時以證人
    及被告身分所為之陳述，均屬被告以外之人於審判外之陳述
    ，依前揭規定及說明，於違反組織犯罪防制條例之罪名，即
    不具證據能力，不得採為有關被告乙○○、甲○○犯組織犯罪防
    制條例部分罪名之證據，其餘所犯罪名則不受此限制。又被
    告乙○○、甲○○於警詢時之陳述，對於被告自己而言，則屬被
    告之供述，為法定證據方法之一，自不在組織犯罪防制條例
    第12條第1項規定之排除之列，除有不得作為證據之例外，
    自可在有補強證據之情況下，作為證明被告自己犯罪之證據
    。其餘下列所引用之被告乙○○以外之人即證人丙○○、戊○○、
    陳麒安、甲○○於警詢時之陳述，雖均為審判外之陳述，屬傳
    聞證據，然被告乙○○及其辯護人均未爭執其證據能力，且迄
    至本院言詞辯論終結前亦未聲明異議，本院審酌該證據資料
    製作時之情況，尚無違法不當或證明力明顯過低之瑕疵，且
    與本案待證事實具有關連性，認以之作為本案證據應屬適當
    ，故證人丙○○、戊○○、陳麒安、甲○○於警詢時之陳述於被告
    乙○○、甲○○所犯組織犯罪防制條例以外罪名之罪，自均具有
    證據能力。
二、按被告以外之人於偵查中向檢察官所為之陳述，除顯有不可
    信之情況者外，得為證據，刑事訴訟法第159條之1第2項定
    有明文。證人甲○○及陳麒安於偵查中向檢察官所為之陳述，
    對被告乙○○而言雖均係審判外陳述，均為傳聞證據，然渠等
    於偵訊時業經具結，應無顯不可信之情，又均經原審傳喚到
    庭作證，並經檢察官及辯護人行交互詰問，且被告乙○○及其
    辯護人均未主張或釋明上開證人偵訊中結證有何顯不可信之
    情事，故證人甲○○及陳麒安於偵訊時之證述，均具有證據能
    力。
三、至以下其餘所引用之非供述證據，均與本案事實具有關聯性
    ，且核屬書證、物證性質，又查無事證足認有違背法定程序
    或經偽造、變造所取得等證據排除之情事，復經本院依刑事
    訴訟法第164條、第165條踐行物證、書證之調查程序，況被
    告二人及辯護人對此部分之證據能力亦均不爭執，均具有證
    據能力。
四、臺灣臺北地方檢察署檢察官以108年度偵字第1979號就被告
    甲○○部分追加起訴，因檢察官形式上認被告甲○○與被告乙○○
    共犯一罪，雖然本院審理後認被告乙○○此部分不構成犯罪，
    依最高法院102年度台上字第3464號判決意旨，仍應就被告
    甲○○部分審理；另臺灣士林地方檢察署度107年度偵字第187
    30號就被告乙○○詐騙被害人丙○○部分移送併案審理，因與本
    案起訴被告乙○○有罪部分為同一事實，核屬同一案件，本院
    自得併予審理。
貳、實體部分
甲、有罪部分
一、認定犯罪事實所憑之證據及理由： 
  ㈠被告甲○○部分：
  ⑴上開事實欄一㈡部分，業據被告甲○○於偵訊時、原審及本院審
    理時均坦承不諱（見偵27679號卷第19至27頁、第269至283
    頁、原審訴80號卷第41頁、第72頁、第140頁、本院卷第156
    頁），核與證人即告訴人乙○○於警詢時之證述情節相符（見
    偵27679號卷第219至222頁），並有乙○○存摺影本及路口監
    視器錄影畫面翻拍照片在卷可稽（見偵27679 卷第223頁、
    第261至265頁 ），足認被告甲○○上開任意性自白與事實相
    符，堪以採信。
  ⑵綜上證據及理由，足認被告甲○○犯行堪以認定，自應予依法
    論科。
  ㈡被告乙○○即事實一㈠部分：
    訊據被告乙○○固坦承其微信帳號所使用暱稱為「宇多」，曾
    介紹工作給陳麒安與甲○○，事後住處遭詐騙集團成員潑漆騷
    擾之事實(見本院卷第155頁)，惟矢口否認有何共犯上開犯
    行，辯稱：我雖有介紹陳麒安；甲○○去台北工作，但我不知
    道陳麒安、甲○○係從事詐騙集團取款工作；我沒有加入詐騙
    集團，也沒有向陳麒安及甲○○拿取詐騙金額25萬元云云。本
    院經查：
  ⑴「鬼見愁」詐騙集團成員於107年9月間撥打電話向告訴人丙○○、戊○○詐騙，致告訴人丙○○、戊○○各陷於錯誤，而依詐騙
    集團成員指示匯款至吳美惠及施秀娟上開帳戶後，再由陳麒
    安駕駛上開車輛搭載甲○○至臺北市松山區各地自動櫃員機提
    領詐騙金額，得款共計37萬元等情，業據證人甲○○與陳麒安
    證稱在卷，核與告訴人丙○○及戊○○指訴之情節均相符（見第
    27679號卷第29至40頁、27461號卷第163至164頁），並有臺
    灣銀行、國泰世華銀行帳戶資料及歷史交易明細、國泰世華
    銀行西松分行自動櫃員機監視器擷取照片、內政部警政署反
    詐騙諮詢專線紀錄表、彰化銀行交易明細表、華南銀行交易
    明細表、手機畫面轉帳明細翻拍照片、國泰世華銀行交易明
    細表、臺灣銀行帳戶及交易明細表及國泰世華銀行帳戶及交
    易明細表在卷可稽（見27679號卷第71頁、第75頁、第77至8
    5頁、27461號卷第91至92頁、第131至141頁、第142至154頁
    、第165至167頁、第169頁、第245至248頁、第283至285頁
    ）。依上證據，堪認告訴人丙○○及戊○○遭詐騙集團成員詐騙
    後匯款至吳美惠及施秀娟等人之帳戶後，旋即遭甲○○與陳麒
    安提領一空。
  ⑵被告乙○○既坦承其微信帳號暱稱為「宇多」，介紹工作給陳
    麒安與甲○○，且事後住處有遭詐騙集團成員騷擾潑漆之事實
    (見本院卷第156頁)，核與被告甲○○供述及證人陳麒安證述
    之情節均相符（見原審933號卷第144頁、第189頁 ），並有
    陳麒安手機「宇多」微信帳號之翻拍照片在卷可稽（見偵17
    461 號卷第67頁），此部分事實亦堪認定。
  ⑶證人陳麒安於偵查及原審審理時均證稱：乙○○外號是「宇多
    」；我是透過乙○○加入詐騙集團，於107年9月29日及30日我
    開車搭載甲○○北上當車手共提領37萬元，乙○○指示我們不要
    交錢給詐騙集團成員「小賈」，叫我們拿回彰化，我們於10
    7年10月1日早上在彰化將25萬元交給乙○○，我和甲○○各分得
    6萬元等語（見原審933號卷第188至190頁、第194至195頁）
    。再參酌證人即同案被告甲○○於偵、審中均證稱：乙○○的綽
    號叫宇多；我是透過陳麒安認識乙○○，乙○○介紹我加入詐騙
    集團擔任車手，於107年9月29日、30日由陳麒安開車搭載我
    到國泰世華銀行西松分行等處領錢，所領的錢共計37萬元，
    領完錢後乙○○要我們將錢帶回彰化，我和陳麒安確定於107
    年10月1日早上去彰化，由我和陳麒安及乙○○將錢分掉，我
    沒有將錢交給詐騙集團成員「鬼見愁」，我就直接封鎖「鬼
    見愁」的微信帳號，乙○○有跟我說詐騙集團成員有去找她；
    至於分多少錢給乙○○，詳細數字我一直記不清楚，我在偵查
    中證述有分25萬元給乙○○是屬實等語（見原審933卷第144至
    147頁、第150頁、第152頁、第157至158頁）。由上述證人
    陳麒安與甲○○對於加入詐騙集團過程，及北上當車手提領37
    萬元返回彰化分贓過程之證述內容互核一致，並無重大矛盾
    與瑕疵可指，證人陳麒安與甲○○上開證述均堪以採信。再被
    告乙○○若僅係單純介紹工作，未加入詐欺集團分得25萬元，
    則詐欺集團何以會無故騷擾潑漆，是被告乙○○確有加入詐欺
    集團並分得詐欺款向無疑。
  ⑷被告乙○○及其辯護人上訴意旨辯稱：被告乙○○僅單純介紹陳
    麒安與甲○○工作，本案並無補強證據可以證明被告乙○○有分
    到詐欺款項，且陳麒安與甲○○之供述並非完全一致，被告乙○○在10月1日上午出發到金門，也不可能與陳麒安、甲○○朋
    分贓款云云。
  ①然按所謂補強證據，並非以證明犯罪構成要件之全部事實為
    必要，倘其得以佐證自白之犯罪非屬虛構，能予保障所自白
    事實之真實性，即已充分。又得據以佐證者，雖非直接可以
    推斷該被告之實行犯罪，但以此項證據與被告或共犯之自白
    為綜合判斷，若足以認定犯罪事實者，仍不得謂其非屬補強
    證據。另共犯之自白，倘已有補強證據擔保其相當程度之真
    實性，自亦足為其他共犯自白之補強證據。是所謂補強證據
    ，不問其為直接證據、間接證據，或係間接事實之本身即情
    況證據，均得為補強證據的資料(最高法院109年度台上字第
    1110號、1111號判決意旨參照）。證人陳麒安、甲○○均證稱
    被告乙○○的綽號叫宇多；是透過陳麒安認識乙○○，由乙○○介
    紹加入詐騙集團擔任車手，被告乙○○亦坦承其微信帳號所使
    用暱稱為「宇多」，曾介紹工作給陳麒安與甲○○，事後住處
    遭詐騙集團成員騷擾之事實(見本院卷第155頁)，又有陳麒
    安手機「宇多」微信帳號之翻拍照片在卷（偵17461卷第67
    頁），自已足以補強證人陳麒安、甲○○證述之真實性。再證
    人陳麒安、甲○○均證稱不認識「奕綸」之人等語亦無齟齬，
    且證人陳麒安於亦證稱：107年間乙○○詢問我有無缺錢，並
    介紹小額借款給我，後來我繳不出小額借款利息時，乙○○才
    介紹「鬼見愁」給我們，一開始乙○○跟我說錢是玩水板的水
    錢，當下我向「小賈」及「鬼見愁」接洽時才知道是詐騙的
    錢，我反問乙○○時，乙○○才向我坦白，並向我表示錢很安全
    已經洗過了，我們才說好，甲○○當車手，由我開車搭載甲○○
    去領錢，乙○○知道這是詐騙集團的錢等語（見原審933號卷
    第188至190頁）；證人甲○○亦證稱：我是透過陳麒安認識乙○○，我於107年9月加入「鬼見愁」之詐騙集團，乙○○跟詐騙
    集團接工作後，再安排我去領錢等語(見原審933號卷第144
    至145頁)，足認證人陳麒安與甲○○均經透過乙○○介紹始加入
    詐騙集團擔任車手，且不認識黃奕綸，渠二人關於主要待證
    事實之供述一致，並無齟齬。被告及其辯護人僅以渠二人供
    述之細節某部分並未完全一致，即謂全不可採云云，並無理
    由。是被告乙○○空言否認介紹證人陳麒安、甲○○加入詐騙集
    團及事後分贓云云，顯係事後卸責之詞，不足採信。
  ②被告乙○○辯稱107年10月1日早上去金門絕不可能向陳麒安及
    甲○○拿取詐騙金額25萬元云云，雖亦有入出境資訊連結作業
    在卷可憑（見原審933號卷第177頁）。然證人陳麒安與甲○○
    於107年9月29日及30日開車北上領取詐騙金額後，依被告乙○○指示，於翌（1）日開車南下至彰化，將詐騙金額37萬元
    全數朋分完畢等情，業據證人陳麒安與甲○○證述明確。被告
    乙○○雖於107年10月1日前往金門，然被告乙○○亦自承是搭接
    近中午之班機前往金門等語（見原審933號卷第237頁），此
    與陳麒安及甲○○上開所述朋分詐騙金額之情，尚無扞格之處
    ，即堪認被告乙○○是於107年10月1日上午向陳麒安及甲○○拿
    取25萬元後，始動身搭中午的班機前往金門，故尚難僅以被
    告乙○○於107年10月1日中午曾前往金門之事實，據為有利於
    被告乙○○之認定。
  ③被告、被害人或證人之陳述有部分前後不一致或相互間有所
    歧異時，究竟何者為可採，何者為不足採，法院原得本其自
    由心證予以斟酌取捨，非謂一有不符或歧異，即應認其全部
    供述均為不可採信（最高法院78年度台上字第1469號裁判要
    旨參照）。觀諸證人陳麒安僅與乙○○配合提款1次，故證人
    陳麒安於警詢、偵查及原審審理時歷次均證述，與甲○○一起
    開車至彰化，且分配給被告乙○○詐騙金額始終均為25萬元一
    致；反觀證人甲○○與乙○○配合提款次數不止1次，且均由證
    人甲○○於107年9月29日與30日持多張人頭提款卡至各自動櫃
    員機多次提領詐騙金額高達37萬元，且證人甲○○於原審審理
    時亦證稱，對於分配給被告乙○○之金額始終記不清楚等語。
    故證人甲○○縱對分配給被告乙○○之金額曾有前後證述不一之
    情形，亦難以此為有利於被告乙○○之認定。況且，證人甲○○
    對於提領詐騙金額後係依被告乙○○指示將詐騙金額帶回彰化
    朋分而未上繳詐騙集團成員，且由陳麒安開車一起至彰化朋
    分詐騙金額37萬元之證述始終一致，且與證人陳麒安前述證
    述內容均一致，並無任何矛盾之處。是依證人陳麒安及甲○○
    之證述可知，被告乙○○確有分配到詐騙金額25萬元，被告乙○○即其辯護人上開所辯，亦不足採信。
  ④至被告乙○○及其辯護人於原審審理中聲請傳喚證人黃奕綸作
    證，嗣以證人地址不明為由，具狀捨棄傳喚該證人作證等情
    ，此有刑事聲請調查證據暨陳報狀及陳報狀（見原審933號
    卷第103頁、第117頁），此部分亦無調查之必要，附此敘明
    。
  ⑸綜上證據及理由，已足認本案事證明確，被告乙○○犯行堪予
    認定，自應予依法論科。
二、論罪科刑部分： 
  ㈠被告乙○○部分
  ①被告乙○○加入上開詐欺集團，該集團於107年9月起陸續為詐
    欺取款犯行，可知被告乙○○所參與前開詐欺集團係三人以上
    ，以實施詐術為手段，所組成具有持續性、牟利性之有結構
    性組織，應就參與組織之詐欺取財行為，論以參與犯罪組織
    罪。惟刑法上一行為而觸犯數罪名之想像競合犯存在之目的
    ，在於避免對於同一不法要素予以過度評價。自然意義之數
    行為，得否評價為法律概念之一行為，應就客觀構成要件行
    為之重合情形、主觀意思活動之內容、所侵害之法益與行為
    間之關連性等要素，視個案情節依社會通念加以判斷。刑法
    刪除牽連犯規定後，原認屬方法目的或原因結果，得評價為
    牽連犯之二犯罪行為間，如具有局部之同一性，或其行為著
    手實行階段可認為同一者，得認與一行為觸犯數罪名之要件
    相侔，依想像競合犯論擬。倘其實行之二行為，無局部之重
    疊，行為著手實行階段亦有明顯區隔，依社會通念難認屬同
    一行為者，應予分論併罰。因而，行為人以一參與詐欺犯罪
    組織，並分工加重詐欺行為，同時觸犯參與犯罪組織罪及加
    重詐欺取財罪，雖其參與犯罪組織之時、地與加重詐欺取財
    之時、地，在自然意義上非完全一致，然二者仍有部分合致
    ，且犯罪目的單一，依一般社會通念，認應評價為一罪方符
    合刑罰公平原則，應屬想像競合犯，如予數罪併罰，反有過
    度評價之疑，實與人民法律感情不相契合。又加重詐欺罪係
    侵害個人財產法益之犯罪，其罪數計算，以被害人數、被害
    次數之多寡，決定其犯罪之罪數；核與參與犯罪組織罪之侵
    害社會法益，應以行為人所侵害之社會全體利益為準據，認
    定係成立一個犯罪行為，有所不同。是以倘若行為人於參與
    犯罪組織之繼續中，先後加重詐欺數人財物，因行為人僅為
    一參與組織行為，侵害一社會法益，應僅就首次犯行論以參
    與犯罪組織罪及加重詐欺罪之想像競合犯，而其後之犯行，
    乃為其參與組織之繼續行為，為避免重複評價，當無從將一
    參與犯罪組織行為割裂再論一參與犯罪組織罪，而與其後所
    犯加重詐欺罪從一重論處之餘地（最高法院107年度台上字
    第1066號、108年度台上字第416、783號判決意旨參照）。
  ②洗錢防制法之立法目的，依同法第1條規定，係在於防範及制
    止因特定犯罪所得之不法財物或財產上利益，藉由洗錢行為
    （例如經由各種金融機構或其他交易管道），使其形式上轉
    換成為合法來源，以掩飾或切斷其財產或財產上利益來源與
    犯罪之關聯性，而藉以逃避追訴、處罰。準此以觀，洗錢防
    制法洗錢罪之成立，除行為人在客觀上有掩飾或隱匿因特定
    犯罪所得財產或財產上利益之具體作為外，尚須行為人主觀
    上具有掩飾或隱匿其財產或利益來源與犯罪之關聯性，使其
    來源形式上合法化，以逃避國家追訴、處罰之犯罪意思，始
    克相當。倘能證明人頭帳戶內之資金係前置之特定犯罪所得
    ，即應逕以一般洗錢罪論處，例如詐欺集團向被害人施用詐
    術後，為隱匿其詐欺所得財物之去向，而令被害人將其款項
    轉入該集團所持有、使用之人頭帳戶，並由該集團所屬之車
    手前往提領詐欺所得款項得逞，檢察官如能證明該帳戶內之
    資金係本案詐欺之特定犯罪所得，即已該當於洗錢防制法第
    14條第1項之一般洗錢罪，倘行為人意圖掩飾或隱匿特定犯
    罪所得來源，而將特定犯罪所得直接消費處分，甚或交予其
    他共同正犯，而由共同正犯以虛假交易外觀掩飾不法金流移
    動，即難認單純犯罪後處分贓物之行為，應仍構成洗錢防制
    法第2條之洗錢行為(最高法院108年度台上字第1744號判決
    意旨參照)。本案被告乙○○有指示將領得詐騙款項共計37萬
    元帶回彰化朋分，被告乙○○分得25萬元，剩餘款項由陳麒安
    、甲○○各朋分6萬元，顯已製造虛假交易外觀掩飾不法金流
    移動，阻撓國家對詐欺犯罪所得之追查，主觀上也具有掩飾
    、隱匿該財產與犯罪之關聯性，以逃避國家追訴、處罰之犯
    罪意思，依上所述，自應仍構成洗錢防制法第2條之洗錢行
    為。
  ③是核被告乙○○上開二次所為，均係犯刑法第339條之4第1項第
    2款之三人以上共同詐欺取財罪及洗錢防制法第14條第1項之
    一般洗錢罪；另就第一次犯行部分，即參與組織犯罪之首次
    犯行，同時亦構成組織犯罪防制條例第3條第1項後段之參與
    犯罪組織罪。本院並已於審理中告知被告另構成洗錢防制法
    第14條第1項之一般洗錢罪(見本院卷第147頁)，已無礙於被
    告防禦權之行使，且此部分與業經起訴部分有裁判上一罪關
    係，為起訴效力所及，本院自應併予審究。
  ④被告乙○○所犯第一次部分，係以一行為同時觸犯上開三罪名
    ，屬想像競合關係，應依刑法第55條規定，從一重依刑法第
    339條之4第1項第2款之三人以上共同詐欺取財罪處斷；所犯
    第二次部分，亦係以一行為同時觸犯上開二罪名，亦為想像
    競合關係，應依刑法第55條規定，從一重依刑法第339條之4
    第1項第2款之三人以上共同詐欺取財罪處斷。公訴意旨認被
    告第二次所犯部分，亦構成組織犯罪防制條例第3條第1項後
    段之參與犯罪組織罪，依上說明，尚有誤會。惟此部分果亦
    成立犯罪，亦與上開論罪科刑部分，有裁判上一罪之關係，
    爰不另為無罪之諭知。
  ⑤被告乙○○上開二次所為，犯意各別，行為互殊，自應予分論
    併罰。被告乙○○與甲○○、陳麒安及詐騙集團成員「小賈」等
    人，就事實欄一㈠所示犯行均有共同之犯意聯絡及行為分擔
    ，亦應依刑法第28條之規定，論以共同正犯。
  ㈡被告甲○○部分：
  ①核被告甲○○所為，係犯組織犯罪防制條例第3條第1項後段之
    參與犯罪組織罪及刑法第339條之4第1項第1、2 款之三人以
    上共同冒用政府機關及公務員名義詐欺取財罪。被告甲○○以
    一行為同時觸犯上開二罪名，為想像競合犯，應依刑法第55
    條之規定，從一重之加重詐欺取財罪處斷。
  ②被告甲○○與詐騙集團成員劉柏霖等人，就事實欄一㈡之犯行間
    ，有犯意聯絡及行為分擔，應依刑法第28條之規定，論以共
    同正犯。
  ③檢察官就被甲○○所犯上開部分及量刑，並未具具體之上訴理
    由。本院爰以被告甲○○之行為人責任為基礎，審酌被告甲○○
    不思以正當途徑賺取財物而加入詐欺集團之犯罪動機與目的
    ，並負責俗稱「車手」收款工作之犯罪手段，危害他人財產
    安全，致告訴人乙○○受有財產上之損失，並使詐欺集團幕後
    主使者得以躲避檢、警查緝，增加司法偵查困難性，所為實
    不足取；然念及被告甲○○犯後坦承全部犯行，已具悔意，兼
    衡其自述二專畢業之智識程度、未婚、與父親、奶奶及弟弟
    同住及家庭經濟為勉持等一切情狀，堪認原審判決已具體審
    酌被告所犯情節，而量處如原審判決主文欄二所示之刑，認
    事用法均無不當，量刑亦稱妥適。檢察官上訴意旨此部分並
    無理由，自應予以駁回。
三、撤銷改判之理由： 
  ㈠原審判決以被告乙○○所犯事證明確，因予論罪科刑，固非無
    見，然未適用洗錢防制法第14條第1項之規定論罪科刑，且
    就被告乙○○第二次犯行，亦論以參與犯罪組織罪，均有違誤
    ；又計算被告乙○○之犯罪所得亦有違誤，自應予撤銷改判。
  ㈡爰以被告乙○○行為人責任為基礎，審酌被告乙○○不思以正當
    途徑賺取財物之犯罪動機與目的，加入詐欺集團，並介紹被
    告甲○○及陳麒安加入詐騙集團，且指示甲○○等人以「黑吃黑
    」方式朋分詐騙所得之犯罪手段，危害他人財產安全，致告
    訴人丙○○及戊○○均受有財產上之損失，並使詐欺集團幕後主
    使者得以躲避檢、警查緝，增加司法偵查困難性，所為實不
    足取。再考量被告乙○○犯後矢口否認犯行之態度，毫無悔意
    ，且未賠償被害人所受之損害，暨其自述專科畢業之智識程
    度、育有2名未成年子女及家庭經濟為小康之生活狀況等一
    切情狀，就被告所犯上開二罪，分別量處如主文第二項所示
    之刑。再審酌被告所犯上開二罪，均為相同類型之犯罪，但
    所侵害者為不同之法益，犯罪時間相近，責任非難重複性甚
    高，與被告所犯數罪所反應之人格特性，暨權衡各罪之法律
    目的、多數犯罪責任遞減、罪刑相當原則，而為整體評價後
    ，定其應執行刑。 
四、沒收部分：
  ㈠按犯罪所得，屬於犯罪行為人者，沒收之。於全部或一部不
    能沒收或不宜執行沒收時，追徵其價額，刑法第38條之1第1
    項前段及第3項定有明文。被告甲○○、陳麒安交付詐得款項2
    5萬元予被告乙○○等情，業據被告甲○○及證人陳麒安證述在
    卷（見原審933號卷第158頁、第190頁 ）。惟本案被害人丙○○與戊○○遭詐騙之金額，總計僅159,975元，故計算被告乙○○之犯罪所得，應依渠三人所朋分之款項比例計算即37分之2
    5，為10萬8,091元，並未扣案，自應依刑法第38條之1第1項
    、第3 項規定宣告沒收，於全部或一部不能沒收或不宜執行
    沒收時，追徵其價額。扣案如附表所示之物，為被告乙○○所
    有，業據被告乙○○供稱在卷（見偵27679號卷第15頁），且
    供本案犯罪之用，應依刑法第38條第2項前段宣告沒收。至
    扣案之三星牌金色行動電話（含門號0000000000號SIM卡1張
    ）、小米牌黑色行動電話（含門號0000000000號SIM卡1張）
    及蘋果牌銀色行動電話各1支及平版電腦1台，雖為被告乙○○
    所有，然無證據佐證上開扣案物係供犯本案詐欺所犯之工具
    ，爰不予宣告沒收。
  ㈡被告甲○○所取得之犯罪所得為75萬元，業據被告甲○○供稱在
    卷（見原審80號卷第41頁、第134頁），自亦應依刑法第38
    條之1第1項、第3項規定宣告沒收，於全部或一部不能沒收
    或不宜執行沒收時，追徵其價額。
五、駁回檢察官上訴之理由：
 ㈠檢察官上訴意旨略以：原審就被告等涉犯之組織犯罪防制條例
   罪部分，未宣告強制工作部分。按立法者在個別刑事法即組
   織犯罪防制條例定有保安處分之強制工作規定，乃基於構成
   組織犯罪之行為樣態、罪名，審酌考量後，認為一旦構成組
   織犯罪防制條例特定罪名，即有宣告強制工作之必要。立法
   者並未區分被告是否基於該犯罪組織而另犯更嚴重之罪名，
   否則組織犯罪防制條例強制工作之規定，即可因此而遭到架
   空。以平等原則檢驗，被告因犯罪組織犯下輕罪，應宣告強
   制工作；犯下重罪，反而無須宣告強制工作，如此之解釋方
   法，顯然有所違誤。換言之，法院適用法律，因一行為犯數
   罪名，而適用刑度較重之加重詐欺取財罪名，並不妨害立法
   者諭知違反組織犯罪條例特定罪名，應予以強制工作之要求
   。以本案而言，只要法院認定被告構成組織犯罪防制條例第3
   條第1項罪名，就應該依同法第3項規定，予以強制工作之宣
   告。原審判決所憑之統一性或整體性論理方式，雖經最高法
   院多次在判決中闡述，惟此並無法律明定，亦非根源於憲法
   、刑事法之原理原則，實務適用之結果，也背離平等原則及
   立法者制訂法律時，所課予司法機關之依法判決義務，尚有
   違背等語。
 ㈡按「發起、主持、操縱或指揮犯罪組織者，處3年以上10年以
   下有期徒刑，得併科新臺幣1億元以下罰金；參與者，處6月
   以上5年以下有期徒刑，得併科新臺幣1千萬元以下罰金。但
   參與情節輕微者，得減輕或免除其刑。」、「犯第1項之罪者
   ，應於刑之執行前，令入勞動場所，強制工作，其期間為3年
   。」雖為組織犯罪防制條例第3條第1項、第3項所明文。然上
   開條例第3條第3項宣告刑前強制工作部分，並未依個案情節
   ，區分行為人是否具有反社會的危險性及受教化矯治的必要
   性，一律宣付刑前強制工作3年。然則，衡諸該條例所規定之
   強制工作，性質上原係對於有犯罪習慣，或因遊蕩、懶惰成
   習而犯罪者，所為之處置，修正後該條例既已排除常習性要
   件，從而，本於法律合憲性解釋原則，依司法院釋字第471號
   關於行為人有無預防矯治其社會危險性之必要，及比例原則
   等與解釋意旨不相衝突之解釋方法，為目的性限縮，對犯該
   條例第3條第1項之參與犯罪組織罪者，視其行為之嚴重性、
   表現之危險性、對於未來行為之期待性，以及所採措施與預
   防矯治目的所需程度，於有預防矯治其社會危險性之必要，
   且符合比例原則之範圍內，由法院依該條例第3條第3項規定
   ，一併宣告刑前強制工作(最高法院刑事大法庭108年度台上
   大字第2306號裁定參照)。本案被告二人雖犯組織犯罪防制條
   例第3條第1項後段參與犯罪組織罪，然審酌被告二人參與犯
   罪組織所犯之罪，被告甲○○僅犯1罪；被告乙○○亦僅犯2罪，
   亦即被告二人參與本件詐欺集團犯罪組織期間甚短，參與詐
   騙之對象僅3人；而依被告乙○○之供述，其迄今均在開飲料店
   ，有正常工作(見本院卷第156頁)，而被告甲○○雖有參與其他
   詐欺集團之犯罪紀錄，然於本案所犯僅1次，若與其本院被告
   前案紀錄表所載他案所犯多次之犯行相較(如臺灣士林地方法
   院108年度金訴字第8號)，多次犯罪未宣告強制工作，卻在本
   案1次犯罪宣告強制工作，顯然輕重失衡。是由以上被告二人
   參與本案詐欺集團犯罪組織之期間、參與之情節、所犯次數
   、分擔之行為，暨因此所表現之危險性，且逡非發起、主持
   、操縱或指揮犯罪組織之主要角色，且參與所犯次數非多，
   情節尚非十分嚴重等情以觀，均難認確有非使其二人為強制
   工作外，已無其他方法為教化以防免其未來對於社會危險性
   。揆諸前開裁定意旨，本院因認對被告二人參與詐欺集團犯
   罪組織期間所犯本案所宣告之有期徒刑及應執行刑，應已足
   收教化及預防、矯治之目的，尚無應宣告令予強制工作之必
   要，較符比例原則。檢察官此部分之上訴，尚非有理由，自
   應予以駁回。
乙、無罪部分：
一、公訴意旨另以：被告乙○○加入「○○@yahoo.com」為首之詐欺
    集團後，夥同劉柏霖、郭南暉及「陳志傑」等詐騙集團成員
    ，共同基於三人以上共同冒用政府機關及公務員名義詐欺取
    財之犯意聯絡，先由詐騙集團不詳成員於107年10月17日9時
    許，假冒健保局、檢察官等人員，撥打電話向告訴人乙○○佯
    稱：健保卡遭鎖卡，須將資金移轉給檢察官保管等語，致告
    訴人乙○○陷於錯誤，分別於107年10月19日11時30分許、同
    年月22日16時30分許及同年月25日11時30分許，在桃園等處
    ，陸續交付65萬元、48萬元予詐騙集團成員劉柏霖及交付17
    0萬元予同案被告甲○○，同案被告甲○○取得170萬元後回報予
    被告乙○○，經被告乙○○指示同案被告甲○○前往臺中火車站，
    同案被告甲○○在臺中火車站出口隱蔽處，將其中95萬元交付
    予被告乙○○，因認被告乙○○涉犯刑法第339條之4第1項第1、
    2款之三人以上共同冒用政府機關及公務員名義加重詐欺取
    財罪嫌。
二、按犯罪事實應依證據認定之，無證據不得認定犯罪事實；不
    能證明被告犯罪或其行為不罰者，應諭知無罪之判決，刑事
    訴訟法第154條第2項、第301條第1項分別定有明文。公訴意
    旨認被告乙○○亦有涉犯此部分加重詐欺取財犯行，無非係以
    同案被告甲○○之供述及告訴人乙○○之指訴、乙○○之郵局存摺
    影本及路口監視器錄影翻拍照片為其論據。檢察官上訴意旨
    則略以：原審既列同案被告甲○○為證人具詰證述，自不需另
    有補強證據加以證明；證人陳麒安於審理中也證述：後來伊
    有一個多月沒有聯絡被告甲○○，聯絡上之後他說「宇多(即
    被告乙○○)」有叫他去桃園提領新臺幣170萬元；好像給被告
    乙○○95萬元，其他被告甲○○自己拿去等語，則證人陳麒安之
    證述與被告甲○○之證述相符，是證人陳麒安之證述即足以證
    明被告甲○○之證述非屬虛構，並可擔保被告甲○○證述之憑信
    性；原審既認定被告甲○○自詐欺集團詐騙告訴人乙○○170萬
    元中分得75萬元，則95萬元為何人所分得，另就其中95萬元
    究係何人所取得，未置一語，惟參諸被告乙○○於審理中供述
    ：詐騙集團還去伊家潑漆等語，如被告乙○○如未參與本件詐
    騙而取得詐騙所得，何以詐騙集團要去被告乙○○家潑漆，足
    徵被告乙○○有參與本件詐騙告訴人170萬元，並自被告甲○○
    手中取95萬元，此與被告甲○○之證述相符等語。
三、訊據被告乙○○堅詞否認有何上開加重詐欺取財犯行，辯稱：
    我沒有指示甲○○前往桃園向告訴人乙○○取款，且甲○○亦未將
    95萬元交給我等語。本院經查：
  ㈠證人即告訴人乙○○雖於警詢時證稱於上開時、地遭詐騙集團
    成員詐騙後，陷於錯誤而陸續交付予詐騙集團成員65萬元、
    48萬元及170萬元，取款之詐騙集團成員係劉柏霖及1名身材
    瘦瘦之人等語（偵27679號卷第219至222頁)，並有郵局存摺
    影本及路口監視器錄影翻拍照片可憑。然依告訴人上開所述
    ，至多只能證明告訴人乙○○遭詐騙集團不詳成員以電話詐騙
    後，由被告甲○○及不詳之人陸續向告訴人拿取詐騙款項之事
    實，尚無從作為認定被告乙○○有與被告甲○○共犯該等詐欺之
    犯行。
  ㈡觀諸卷附被告甲○○前往告訴人乙○○住處附近之監視器錄影翻
    拍照片所示，僅拍攝到被告甲○○獨自1人前往告訴人乙○○住
    處附近之畫面，尚無從憑此認定被告乙○○有指示被告甲○○前
    往該處取款，自無從以之為不利於被告乙○○之認定甚明。
  ㈢同案被告甲○○雖於警詢、偵查中及原審審理時一致證稱：我
    是依被告乙○○指示前往桃園向告訴人乙○○拿取詐騙金額170
    萬元，再依被告乙○○指示前往臺中車站內將其中95萬元交付
    予被告乙○○等語。惟按刑事訴訟法第156條第2項規定：被告
    或共犯之自白，不得作為有罪判決之唯一證據，仍應調查「
    其他必要之證據」，以察其是否與事實相符。其立法旨意在
    防範被告或共犯之自白與真實不符，故對自白在證據上之價
    值加以限制，明定須藉補強證據以擔保其真實性。上揭所稱
    「其他必要之證據」即所謂「補強證據」，係指除該自白本
    身之外，其他足以證明該自白之犯罪事實確具有相當程度真
    實性之證據而言，雖所補強者，非以事實之全部為必要，但
    亦須因補強證據與自白之相互印證，足使犯罪事實獲得相當
    確信者，始足當之。故簡言之，「補強證據」即係補強自白
    之證據，以補強證據之存在限制合法自白在證據上之價值俾
    發現實質之真實。原則上應符合下述三要件，即：(1)應具
    有證據能力。「證據」既具有作為嚴格證明資料之能力或資
    格，所謂「補強證據」自應具「證據能力」或稱「證據資格
    」，此亦經司法院釋字第582號解釋所闡明。相對地，與「
    彈劾證據」，主要用來彈劾證人的信用能力，目的在動搖證
    言的憑信性，減低證人在審判時證言之證明力，因非用於認
    定犯罪事實之基礎，可不受傳聞法則之拘束，自有不同。(2
    )補強證據與自白間應不具同一性或重複性。否則僅屬與自
    白相同之證明力薄弱的「累積證據」，不具補強證據之適格
    。(3)補強之範圍限定為與犯罪構成要件事實有關聯性，且
    對於待證事實認定具有實質價值。至是否具有上開關聯性或
    其實質價值如何，則須委由法院經過合法調查並評價後，始
    能認定該補強證據是否具有證明力以及其強弱(最高法院108
    年度台上字第4053號判決意旨參照）。本件上開共同被告甲○○之證述，依上所述，仍屬與自白同一性之證據，證明力薄
    弱，依首接法文規定，尚不具補強證據之適格。檢察官上述
    意旨謂，同案被告甲○○為證人具詰證述，自不需另有補強證
    據加以證明云云，尚有誤會。是在查無其他補強證據足以擔
    保同案被告甲○○上開供述之真實性之下，自尚難僅以被告甲○○上開供述，遽為不利於被告乙○○之認定。至於證人陳麒安
    固亦於審理中也證述：後來伊有一個多月沒有聯絡被告甲○○
    ，聯絡上之後他說「宇多(即被告乙○○)」有叫他去桃園提領
    新臺幣170萬元；好像給被告乙○○95萬元云云，此部分係證
    人陳麒安聽聞自甲○○之說法而來係乃傳聞證據，自不得有補
    強證據之適格，檢察官上訴意旨亦有誤會。
  ㈣至於檢察官上訴謂，原審既認定被告甲○○自詐欺集團詐騙告
    訴人乙○○170萬元中分得75萬元，則95萬元為何人所分得，
    另就其中95萬元究係何人所取得，未置一語云云。然被告甲○○所取得之犯罪所得，如何處分或是否另交給其他詐欺集團
    成員，本及具有多種可能性存在。自不能以其他詐欺款項去
    向不明，或者被告乙○○住處有遭詐欺集團潑漆乙節，即據而
    反推其所供述係交給被告乙○○係屬實在，檢察官此部分之上
    訴理由亦有誤會。
  ㈤綜上所述，本件此部分依檢察官起訴書所舉出之證據，除共
    犯即被告甲○○之供述外，並無其他為補強被告甲○○供述為實
    在之證據。是原審判決就此部分認為，尚無從使法院形成被
    告乙○○與被告甲○○有共犯上開詐欺之確信心證，從而依首揭
    法文規定，為被告乙○○無罪之諭知，認事用法均無違誤，檢
    察官提起此部分之上訴為無理由，自應予以駁回。
丙、併案退回部分：
    臺灣士林地方檢察署107年度偵字第18730號併案意旨略以：
    被告乙○○分別加入「鬼見愁」為首之詐欺集團後詐騙告訴人
    丙○○，另加入「○○@yahoo.com」為首之詐欺集團後詐騙告訴
    人乙○○，其中有關詐騙告訴人丙○○部分，因與業經起訴部分
    屬同一事實，而應併予審究，至於有關詐騙告訴人乙○○部分
    ，既經本院判決無罪，就上開移送併辦有關告訴人乙○○部分
    ，難認有何實質上一罪之關係，自難併予審酌，自應退回由
    檢察官另行處理，附此說明。
據上論斷，應依刑事訴訟法第368條、第369條第1項前段、第364
條、第299條第1項前段，判決如主文。
本案經檢察官鄭東峯提起公訴及追加起訴，檢察官涂永欽提起上
訴，檢察官許鈺茹到庭執行職務。
中　　華　　民　　國　　109 　年　　4 　　月　　29　　日
                  刑事第十九庭  審判長法　官  曾淑華
                                      法　官  俞秀美
                                      法　官  陳文貴
以上正本證明與原本無異。
有罪部分如不服本判決，應於收受送達後20日內向本院提出上訴
書狀，其未敘述上訴之理由者並得於提起上訴後20日內向本院補
提理由書（均須按他造當事人之人數附繕本）「切勿逕送上級法
院」。
檢察官就無罪部分如不服本判決，應於收受送達後20日向本院提
出上訴書狀，惟須受刑事妥速審判法第9條限制。其未敘述上訴
之理由者，並得於提起上訴後20日內向本院補提理由書(均須按
他造當事人之人數附繕本)「切勿逕送上級法院」。
刑事妥速審判法第9條：
除前條情形外，第二審法院維持第一審所為無罪判決，提起上訴
之理由，以下列事項為限：
一、判決所適用之法令牴觸憲法。
二、判決違背司法院解釋。
三、判決違背判例。
刑事訴訟法第 377 條至第 379 條、第 393 條第 1 款之規定，
於前項案件之審理，不適用之。
                                      書記官  洪宛渝
中　　華　　民　　國　　109 　年　　4 　　月　　29　　日
附表：應沒收之物
編號 沒收名稱 數量 1 小米牌玫瑰金色行動電話 1支（含門號0000000000號SIM卡1張） 

附錄：本案論罪科刑法條全文
組織犯罪防制條例第3條第1項後段
參與者，處 6 月以上 5 年以下有期徒刑，得併科新臺幣 1 千
萬元以下罰金。
中華民國刑法第339條之4
犯第 339 條詐欺罪而有下列情形之一者，處 1 年以上 7 年以
下有期徒刑，得併科 1 百萬元以下罰金：
一、冒用政府機關或公務員名義犯之。
二、三人以上共同犯之。
三、以廣播電視、電子通訊、網際網路或其他媒體等傳播工具，
     對公眾散布而犯之。
前項之未遂犯罰之。
洗錢防制法第14條
有第二條各款所列洗錢行為者，處 7 年以下有期徒刑，併科新
臺幣 5 百萬元以下罰金。
前項之未遂犯罰之。
前二項情形，不得科以超過其特定犯罪所定最重本刑之刑。